【裁判字號】    97,訴,632
【裁判日期】    980123
【裁判案由】    確認價購請求權存在等
【裁判全文】
臺灣士林地方法院民事判決               97年度訴字第632號
原      告  甲○
被      告  國防部
法定代理人  戊○○
被      告  國防部總政治作戰局
法定代理人  丁○○
共      同
訴訟代理人  林志宏律師
複  代理人  陰正邦律師
被      告  乙○○○
訴訟代理人  丙○○
上列當事人間請求確認價購請求權存在等事件，本院於民國98年
1月5日言詞辯論終結，判決如下：
    主      文
原告之訴駁回。
訴訟費用新台幣壹萬柒仟佰拾伍元由原告負擔。
    事實及理由
一、按強制執行法第115 條所稱金錢債權，並不以私法上發生之
    債權為限，即公法關係所生之請求權，亦包括在內（最高法
    院55年台上字第281 號判例意旨參照）。故如債權人就債務
    人對第三人因公法關係所生之金錢債權或其他財產權，聲請
    強制執行，而經第三人依強制執行法第119 條第1 項之規定
    聲明異議，債權人自仍得依同法第120 條第2 項之規定，對
    該第三人提起確認之訴。準此，本件原告既主張依強制執行
    法第120 條第2 項之規定提起本件訴訟，其請求確認之標的
    ，自不限於私法上之法律關係，被告以原告訴請確認之債權
    為公法上之權利，辯稱不得以民事訴訟途徑訴請確認云云，
    尚有誤會，先予敘明。
二、本件原告起訴主張：其因被告乙○○○積欠債務未還，遂持
    執行名義聲請強制執行，經鈞院以92年度執更字第5 號受理
    在案。又被告乙○○○為被告國防部、國防部總政治作戰局
    （下稱政戰局）所轄屬空軍老舊眷村「民族新村」之違占戶
    ，依「國軍老舊眷舍改建條例」第23條第1 項之規定，被告
    乙○○○對被告國防部及政戰局應享有得價購改建後住宅之
    權利，原告遂聲請鈞院民事執行處對被告乙○○○之上開權
    利實施查封，詎被告國防部及政戰局竟聲明異議稱「經查案
    內乙○○○確為本局登記有案列管之違占戶，其所享有『依
    成本價購本部所興建26坪型改建住宅』乃一公法上權利，似
    無從經拍賣而由他人取得此一權利……」云云，而不承認該
    權利或認該權利不得扣押轉讓，又鈞院民事執行處於被告聲
    明異議後，即通知原告10日內向管轄法院提起訴訟，為此，
    訴請確認被告乙○○○對被告國防部及政戰局有依成本價購
    民族新村改建後住宅之請求權存在，另確認上開價購請求權
    ，係得依法移轉及得為強制執行之標的等語。並聲明：(一)確
    認被告乙○○○對被告國防部、政戰局因空軍老舊眷村民族
    新村拆遷而興建應價售予違占戶之住宅，有依成本價購之請
    求權存在。(二)確認前項被告乙○○○之價購請求權，係得依
    法移轉，及得為強制執行之標的。
三、被告國防部、政戰局則以：被告政戰部於97年3 月18日就鈞
    院民事執行處所為之扣押命令聲明異議，核其內容，並非不
    承認被告乙○○○為列管有案之違占戶，亦非不承認其有依
    國軍老舊眷舍改建條例第23條第1 項規定，請求依成本價購
    被告國防部所興建26坪型改建住宅之權利，故應非強制執行
    法第119 條第1 項之聲明異議，而係就原告所請求執行之債
    權主張非得為強制執行之標的，屬於依同法第12條規定所為
    之聲明異議，原告未依強制執行法第12條之規定請求執行法
    院就上開異議為裁定，卻提起本件確認之訴，顯無即受確認
    判決之利益存在等語，資為抗辯。另被告乙○○○亦以：其
    並未否認對被告國防部及政戰局有原告主張之價購請求權存
    在，僅認為不能移轉予原告等語，資為抗辯。並均聲明：原
    告之訴駁回。
四、按確認之訴非原告有即受確認判決之法律上利益者，不得提
    起。所謂即受確認判決之法律上利益，係指法律關係之存否
    不明確，原告主觀上認其在法律上之地位有不安之狀態存在
    ，且此種不安之狀態，能以確認判決將之除去者而言，若縱
    經法院判決確認，亦不能除去其不安之狀態者，即難認有受
    確認判決之法律上利益（最高法院52年台上字第1240號判例
    意旨參照）。查本件原告主張被告乙○○○為被告國防部、
    國防部總政治作戰局（下稱政戰局）所轄屬空軍老舊眷村「
    民族新村」之違占戶，依「國軍老舊眷舍改建條例」第23條
    第1 項之規定，被告乙○○○對被告國防部及政戰局應享有
    得價購改建後住宅之權利，並向本院民事執行處聲請強制執
    行被告乙○○○之上開權利，經本院民事執行處核發扣押之
    執行命令等情，業據調取本院92年度執更字第5 號強制執行
    卷宗查明屬實，並有本院民事執行處函文影本1 件附卷可稽
    （本院卷第9 頁），又被告政戰局於收受本院上開執行命令
    後，雖回函聲明異議，惟觀其內容乃稱「經查案內乙○○○
    確為本局登記有案列管之違占戶，依上述條文，登記有案之
    違占戶所享有『依成本價購本部所興建26坪型改建住宅』乃
    一公法上權利，似無從經拍賣而由他人取得此一權利……」
    等語（本院卷第10頁），顯肯定被告乙○○○有原告所主張
    之價購請求權存在，僅認該權利應不得為民事強制執行之標
    的，且被告國防部、政戰局及乙○○○於本件訴訟中亦一再
    表示並不否認被告乙○○○有此一價購請求權存在，是原告
    所主張之系爭價購請求權既未經被告等人否認，自無法律關
    係存否不明確之情形，揆諸前揭說明，尚難認原告就系爭價
    購請求權有即受確認判決之法律上利益存在，故其此部分之
    請求，即於法不合，不應准許。
五、再按，確認法律關係之訴，非原告有即受確認判決之法律上
    利益者，不得提起之；確認證書真偽或為法律關係基礎事實
    存否之訴，亦同。民事訴訟法第247 條第1 項定有明文。故
    確認之訴，應以確認法律關係或證書真偽或為法律關係基礎
    事實存否為限，至法律關係之性質，則非屬得請求確認之標
    的。從而，本件原告請求確認被告乙○○○對被告國防部及
    政戰局之價購請求權，係得依法移轉及得為強制執行之標的
    部分，既僅在確認該價購請求權之法律性質，而非前述得提
    起確認之訴之標的，自為法所不許，亦應予駁回。
六、綜上所述，原告訴請確認被告乙○○○對被告國防部、政戰
    局因空軍老舊眷村民族新村拆遷而興建應價售予違占戶之住
    宅，有依成本價購之請求權存在，及確認前項被告乙○○○
    之價購請求權，係得依法移轉及得為強制執行之標的，均無
    理由，應予駁回。
七、本件訴訟費用額確定為17,335元，並應由原告負擔，爰併諭
    知如主文第2 項所示。
八、本件判決基礎已臻明確，兩造其餘攻防方法及訴訟資料經本
    院斟酌後，核與判決結果不生影響，故不另一一論述，併此
    敘明。
九、據上論結，原告之訴為無理由，依民事訴訟法第78條判決如
    主文。
中    華    民    國    98    年    1     月    23    日
                  民事第一庭  法  官  馬傲霜
以上正本證明與原本無異。
如對本判決上訴，應於判決送達後20日內向本院提出上訴狀。
中    華    民    國    98    年    2     月    3     日
                              書記官  許秋莉


司法院資訊處製作；財團法人民間司法改革基金會備份。
